【裁判字號】    98,訴,1337
【裁判日期】    981215
【裁判案由】    偽造文書等
【裁判全文】
臺灣臺北地方法院刑事判決              98年度訴字第1337號
公  訴  人  臺灣臺北地方法院檢察署檢察官
被      告  丁○○
            乙○○
上  一  人
選任辯護人  吳慶隆律師
上列被告等因偽造文書等案件，經檢察官提起公訴（98年度偵字
第12024號），本院判決如下：
    主  文
丁○○共同偽造公印文，處有期徒刑肆月。如附表一編號1、2及
附表二編號1、2所示之物均沒收。又共同行使偽造公文書，足以
生損害於公眾及他人，處有期徒刑壹年肆月。扣案如附表二編號
3至9所示之物均沒收。應執行有期徒刑壹年伍月，如附表一、二
所示之物均沒收。
乙○○共同行使偽造公文書，足以生損害於公眾及他人，處有期
徒刑壹年。扣案如附表二編號3至9所示之物均沒收。
    事  實
一、丁○○與乙○○前均曾向同一地下錢莊借貸金錢，嗣均因無
    法清償借款，乃同意該地下錢莊之提議，約定充當車手用以
    抵繳所積欠金錢之利息。丁○○與該地下錢莊不詳姓名成年
    業者基於共同行使偽造私文書及行使偽造身分證及偽造公印
    文之犯意聯絡，由丁○○於民國98年5月間某日，在臺中市
    某處之便利商店前，先行交付自己之相片共8張予地下錢莊
    之人，供地下錢莊之人偽造證件，復又於同年月間某日，在
    臺中縣大甲鎮大甲高中旁之「全家便利商店」前，按押自己
    之指印於僅填載票面金額之空白本票2紙（票面金額分別為
    新臺幣（下同）3萬元、70萬元）及空白之合運小客車租賃
    股份有限公司（下稱合運公司）車輛出租約定書上，再交付
    予地下錢莊之人，由地下錢莊之人於不詳時、地，以丁○○
    之相片偽造「李泰誠」之國民身分證、汽車駕駛執照，並偽
    造「內政部印」之公印文於前開國民身分證上，另偽造「李
    泰誠」之署押（詳如附表一編號1、2），填載前開本票上之
    發票人、地址等欄位（發票日之應記載事項未完成而屬無效
    本票）以及前開車輛出租約定書上承租人姓名、出生年月日
    、身分證號碼、租車人籍貫地址、現在地址、電話等欄位，
    再於98年5月10日，推由地下錢莊之人持上開偽造之「李泰
    誠」國民身分證、汽車駕駛執照、無效本票2紙及車輛出租
    約定書，至洪松億所經營位於臺中市○區○○路350號之合
    運公司內，持向洪松億承租車牌號碼為7510-SG之自小客車
    為使用，而足生損害於戶政機關對於國民身分證管理之正確
    性、監理機關對於駕駛執照管理之正確性、李泰誠及合運公
    司。
二、迨地下錢莊之人與丁○○基於行使偽造私文書及冒用他人身
    分之共同犯意聯絡，租得車牌號碼7510-SG之車輛為使用後
    ，乙○○、丁○○與綽號「阿明」真實姓名年籍不詳之成年
    男子及其所屬之地下錢莊另均意圖為自己不法所有，基於僭
    行公務員職權、行使偽造公文書、行使變造特種文書、偽造
    公印及詐欺取財之共同犯意聯絡，於98年5月11日22時許，
    由綽號阿明之人先行在臺中市○○○路交流道附近，將
    7510-SG之自小客車及行動電話2具（門號分別為0000000000
    、0000000000）交付予乙○○，同時車內並放有如附表二3
    、4、8所示之證件、印章及印泥，綽號「阿明」之人並指示
    乙○○翌（12）日，駕駛上開車輛至臺中縣大甲鎮○○路上
    之全家便利商店前接載丁○○，嗣渠等抵達臺北市後，地下
    錢莊以前開交付予渠等之行動電話指示渠等至臺北市某處之
    7-11便利商店，由丁○○下車至7-11便利商店內收受地下錢
    莊所傳真如附表二編號5、6、7所示之公文書，丁○○取得
    前開公文書上車後，再以原置放於車內偽造之「臺灣省臺甲○察署印」之公印，蓋印印文於附表二編號5、6、7所示之
    公文書上，地下錢莊之人復又指示渠等駕車前往丙○○位於
    臺北市○○○路○段11巷13號2樓之住處。另地下錢莊之人於
    同日10許，假以大安分局員警之名義，撥打丙○○住處之電
    話，向林秋蘭佯稱因其欠中華電信電話費共14000元，且個
    人資料外洩，遭冒名至臺北縣三重市兆豐銀行開立帳戶，以
    致有多人至分局對丙○○提出告訴，丙○○帳戶內之金錢將
    因此遭凍結，乃要求丙○○將帳戶內之金錢領出，將之交由
    政府保管，且允諾當日下午五點前將歸還予丙○○，並稱當
    日中午時分即會有政府機關人員前往收取金錢，而丁○○旋
    即依照地下錢莊之指示，持附表二編號3、5、6、7所示之公
    文書及證件，至丙○○前開住處，出示予丙○○查看，致丙○○陷於錯誤，相信丁○○係代表政府機關人員前來收取金
    錢代為保管，乃將現金共計52萬6仟元交予丁○○，足生損
    害於丙○○、「林志彬」、臺灣臺北地方法院檢察署及本院
    之職務執行正確性及司法文書之公信力。丁○○得手後立即
    搭乘計程車前往臺北市228紀念公園與乙○○會合，悉數將
    全部現金交付予乙○○，乙○○再依綽號「阿明」之人之指
    示駕車前往臺北市○○○路某處，將其中41萬元交付予「阿
    明」，剩餘之11萬6仟元則由乙○○置放於自小客車右前座
    置物箱內保管。又於同日12時許，地下錢莊之人再次撥打電
    話予丙○○，詢問有無其他銀行帳戶，丙○○表示尚有合作
    金庫及臺灣企銀等帳戶，乃要求其提領其他帳戶內之金錢，
    丙○○遂前往合作金庫提領13萬元，嗣後轉往臺灣企銀提款
    途中，丙○○始察覺有異，隨即報警處理，而丁○○將52萬
    6 仟元交付予乙○○後，旋即依地下錢莊之人指示返回丙○○住處，於同日15時30分許，欲再度向丙○○收取金錢時當
    場為員警查獲而未遂，並扣得行動電話2具（門號為0000000
    000、0000000000）、附表二編號3、4、5、6、7、8所示之
    證件、印章、公文書、印泥等物。嗣又於同日16時40分許，
    在臺北市○○區○○街與四平街口查獲乙○○，並扣得現金
    11萬6仟元、行動電話2具（門號為0000000000、0000000000
    ）等物，而獲悉上情。
三、案經丙○○訴由臺北市政府警察局中山分局報由臺灣臺北地
    方法院檢察署檢察官偵查起訴。
    理  由
壹、上揭犯罪事實，業據被告乙○○於本院準備程序及審理程序
    中坦承不諱（見本院卷98年11月6日之準備程序筆錄、98年
    11月27日審理筆錄），被告丁○○則迭於警詢中、偵訊及本
    院準備程序及審理程序中坦承不諱（見臺灣臺北地方法院檢
    察署98年度偵字第12024號卷第14頁至第21頁、第111頁至第
    113頁、本院卷98年8月11日訊問筆錄、98年11月6日之準備
    程序筆錄、98年11月27日審理筆錄），核與證人即告訴人林
    秋蘭於警詢中之證詞、證人洪松億於警詢中及偵查中證述之
    情節大致相符（見臺灣臺北地檢署98年度偵字第12024號卷
    第8頁至第11頁、第96頁至第98頁、第113頁至第114頁、）
    ，並有偽造之「李泰誠」國民身分證影本、汽車駕駛執照影
    本、合運小客車租賃股份有限公司車輛出租約訂契約書影本
    各1張、本票影本2張（票面金額分別為3萬元、70萬元）、
    臺灣省法務部特別執行署監管科書記官林志彬識別證、臺灣
    省臺甲○察署印之印章1枚、臺北地方法院公證申請書、臺
    灣臺北地方法院檢察署刑事傳票、臺北地方法院檢察署監管
    科公文各1紙、贓物認領保管單、內政部警政署刑事警察局
    98 年6月23日刑紋字第0980085635號鑑驗書、被告丁○○所
    使用之0000000000號電話雙向通聯記錄、被告乙○○所使用
    之0000000000號電話雙向通聯記錄、7510-SG自小客車之車
    籍基本資料、7510-SG號自小客車之衛星導航紀錄、現場照
    片6張、扣案物品照片3張等在卷可稽，足徵被告二人所為之
    自白核與事實相符，堪值採信。從而，本件事證明確，被告
    等犯行均堪予認定，均應予依法論科。
貳、論罪科刑部分：
  一、犯罪事實一部分：
     （一）按國民身分證、汽車駕駛執照，均為特許證之一種
           。次按戶籍法第75條於97年5月28日修正公佈，該條
           第1項、第2項規定「意圖供冒用身分使用，而偽造
           、變造國民身分證，足以生損害於公眾或他人者，
           處5年以下有期徒刑、拘役或科或併科新臺幣50萬元
           以下罰金。行使前項偽造、變造之國民身份證亦同
           。」，按戶籍法第75條係針對國民身分證之偽造、
           變造犯行予以明文規定，相較於刑法第212條係針
           對所有一般特種文書之偽造、變造行為之處罰規定
           ，戶籍法之規定應屬於特別規定，依特別法優於普
           通法及從重處斷之原則，應優先適用戶籍法之規定
           。
     （二）次按刑法第218條第1項所稱之公印，係指由政府依
           印信條例第六條相關規定製發之印信，用以表示公
           署或公務員之資格，即俗稱之大印及小官章而言，
           如不足以表示公署或公務員之資格者，即非公印。
           本案偽造國民身分證上之「內政部印」，為表示內
           政部公署之公印文，另本案偽造汽車駕駛執照上「
           交通部駕駛執照製發專用章」，其機關全銜之下既
           綴有「駕駛執照製發專用章」數字，其非依印信條
           例規定，由上級機關所製發之印信，以表示該機關
           之資格者，自非公印（最高法院69年臺上字第1676
           號判例、90年度臺上字第2522號判決參照）。又偽
           造公印文，刑法第218條既有獨立處罰之規定，且較
           刑法第212條之處罰為重，則於偽造刑法第212條之
           特種文書同時偽造公印文者，即難置刑法第218條處
           刑較重之罪於不問（司法院釋字第82號解釋參照）
           。
     （三）再本件偽造李泰誠名義所簽發之本票2紙，未記載發
           票日期，因欠缺票據法上規定之應記載事項，固不
           認具有票據效力，而不得視為有價證券，惟依其書
           面記載，如足以表示由發票人無條件付款之文義，
           仍不失為具有債權憑證性質之私文書（最高法院85
           年度臺上字第495號判決參照）。是以，此部分被告
           丁○○所涉仍屬行使偽造私文書罪。
     （四）核被告丁○○犯罪事實一部分，係犯戶籍法第75條
           第2項、第1項之行使偽造國民身分證罪、刑法第216
           條、第212條之行使偽造特種文書罪及刑法第216條
           、第210條之行使偽造私文書罪及刑法第218條第1項
           偽造公印文罪。又偽造署名、指印均係偽造私文書
           之部分行為，偽造私文書、特種文書與國民身分證
           之低度行為則為行使之高度行為所吸收，均不另論
           罪。再據被告丁○○所供稱之犯罪情節，其交付相
           片並按押指印於空白本票、車輛出租約定契約書上
           ，係於密接之時間內為之，且出於同一租用車輛使
           用之目的為之，依一般社會健全觀念，難以強行分
           開評價，應合為包括之一行為予以評價，至於地下
           錢莊之成員與被告丁○○間有不同階段之分工，於
           自然觀念上固非不能區分為數行為，惟依一般社會
           通念，各階段之行為係包括在同一行使偽造私文書
           之目的，故被告與地下錢莊成員間前後所為各階段
           之行為應評價為一罪方符合刑罰公平原則，如予數
           罪併罰，反有過度處罰之疑（最高法院97年度臺上
           字第1880號判決要旨參照）。被告丁○○係以一行
           為同時觸犯戶籍法第75條第2項、第1項之行使偽造
           國民身分證罪、刑法第218條第1項之偽造公印文罪
           、刑法第216條、第212條行使偽造特種文書罪、刑
           法第216條、第210條行使偽造私文書罪等罪，為想
           像競合犯，應依刑法第55條之規定，從一重之刑法
           第218條第1項偽造公印文罪論處。被告丁○○與地
           下錢莊之人就前開犯行間，有犯意之聯絡及行為之
           分擔，為共同正犯。
  二、犯罪事實二部分：
     （一)按所謂文書，乃以文字或符號為一定之意思表示，具
          有存續性，以為法律上或社會生活上重要事項之證明
          者而言，故不論係影本或原本，若有上述文書之性質
          ，均屬文書之範疇。而刑法上所稱之「公文書」，係
          指公務員職務上製作之文書，與其上有無使用「公印
          」無涉；若由形式上觀察，文書之製作人為公務員，
          且文書之內容係就公務員職務上之事項所製作，
          即令該偽造之公文書上所載製作名義機關不存在，或
          該文書所載之內容並非該管公務員職務上所管轄，然
          社會上一般人既無法辨識而仍有誤信為真正之危險，
          仍難謂非公文書（最高法院54年度台上字第1407號判
          例意旨參照）。查卷附偽造之「臺北地方法院公證申
          請書」、「臺灣臺北地方法院檢察署刑事傳票」、「
          臺灣臺北地方法院檢察署監管科」公文，形式上均已
          表明係臺灣臺北地方法院、臺灣臺北地方法院檢察署
          所出具，其內容又係關於申請公證或刑事案件之偵辦
          情形，自有表彰該等公署公務員本於職務而製作之意
          ，雖臺灣臺北地方法院檢察署並無「林彥鈞」檢察官
          、主任檢察官，亦無「監管科」之單位，臺北地方法
          院公證處並未設有主任檢察官之職務，亦未辦理公證
          清查帳戶資金之職務，然依前揭說明，均仍屬公文書
          。
    （二）被告丁○○冒充臺灣省法務部特別執行署監管科書記
          官林志彬，並持上開偽造之公文書對告訴人丙○○行
          騙，自足以生損害於本院、臺灣臺北地方法院檢察署
          、法務部對所屬人員管理及職務執行之正確性，以及
          林志彬之權益，當無疑義。
    （三）核被告丁○○、乙○○等所為，係犯刑法第158條第1
          項僭行公務員職權罪、第216條、第211條行使偽造公
          文書、第216條、第212條行使偽造特種文書罪、第33
          9條第1項詐欺取財罪、第339條第3項、第1項詐欺取
          財未遂罪。被告等所為係以共同犯罪意思犯上述各罪
          ，而由其他共犯實行偽造「臺灣省臺北地檢署印」公
          印，並續為偽造前開公印之印文之行為，均為共同偽
          造公文書之部分行為。又被告以共同犯罪意思共同偽
          造「臺北地方法院公證申請書」、「臺灣臺北地方法
          院檢察署刑事傳票」、「臺北地方法院檢察署監管科
          」公文書各1份、「臺灣省法務部特別執行署監管科
          書記官林志彬」識別證之特種文書後復持以行使，其
          偽造之低度行為應分別為行使之高度行為所吸收，均
          不另論罪。被告所屬詐騙集團成員於98年5月12日12
          時許，先向告訴人詐騙52萬6仟元得手而既遂，於同
          日15時30分許再著手再向告訴人詐騙13萬元未遂，其
           2次犯行乃係在密切接近之時地實施，侵害同一個社
          會法益及財產法益，依一般社會觀念，前開數行為，
          在刑法評價上，應將之視為數個舉動之接續施行，合
          為包括之一行為即一個詐欺取財既遂犯行予以評價，
          故為接續犯，應僅論以一詐欺取財既遂罪。被告二人
          與綽號「阿明」暨其所屬地下錢莊成員間，就上開犯
          行，具有犯意聯絡及行為分擔，應論以共同正犯。復
          按依告訴人前所述被害之情節，該地下錢莊應有成員
          多人，且分工細密，惟自最初該地下錢莊成員假冒政
          府官員打電話向告訴人行騙開始，至最後被告乙○○
          駕車載送被告丁○○冒充法院職員持偽造之公文書向
          告訴人行騙收款為止，各成員間雖有不同階段之分工
          ，於自然觀念上並非不能區分為數行為，惟依一般社
          會通念，該各階段之行為係包括在同一詐騙目的，被
          害人亦僅單一一人，被告二人與地下錢莊各成員間前
          後所為各階段之行為應評價為一罪方符合刑罰公平原
          則，如予數罪併罰，反有過度處罰之疑（最高法院97
          年度臺上字第1880號判決要旨參照），故被告等所犯
          上開4罪，應係以一行為同時觸犯4罪名，為想像競合
          犯，應從一重論以刑法第216條、第211條之行使偽造
          公文書罪論斷。
  三、爰審酌被告乙○○、丁○○二人為圖無償免除債務，竟與
      上揭「阿明」暨其所屬之地下錢莊，利用一般民眾欠缺法
      律專業知識、對於檢察機關偵辦案件程序及法院職掌職務
      內容未必瞭解，並民眾對於檢察機關、司法機關人員執行
      職務公信力之信賴等心理，而以偽造公文書及冒充公務員
      之方式遂行其詐騙行為，手段卑劣，對於告訴人造成之損
      害非輕，所為實應予以非難，惟念其犯後坦承犯行，深表
      悔意，態度良好，且其於本案犯罪之角色分工上，較諸「
      阿明」及地下錢莊成員等核心份子而言，尚屬居於較次要
      之地位，又被告丁○○偽造公印文於公文書上，且負責向
      丙○○收取款項等，較之於被告乙○○實施之情節，被告
      丁○○參與之情節顯較重等一切情狀，爰分別量處如主文
      所示之刑，以示警懲，並就被告丁○○部分定應執行刑。
  四、沒收部分：
     （一）扣案如附表一編號1、2所示之偽造私文書3張，均屬
           合運公司所有，爰僅就其上之偽造署押依刑法第219
           條宣告沒收。另附表二編號1、2所示之偽造國民身
           分證、偽造特種文書，均為被告丁○○與地下錢莊
           成員所有，且為供被告丁○○及地下錢莊之人犯犯
           罪事實一部分之罪所用之物，上開文書正本雖均未
           扣案，惟無證據證明業已滅失，前開偽造之文書均
           應依刑法第38條第1項第2款之規定諭知沒收。
     （二）扣案如附表二編號4所示之偽造印章1枚，不問是否
           屬被告所有，應依刑法第219條規定諭知沒收。扣案
           如附表二編號3、5、6、7之偽造公文書、特種文書
           及編號8、9之物均為被告乙○○、丁○○與地下錢
           莊成員所有，且為供被告乙○○、丁○○及地下錢
           莊之人犯犯罪事實二部分之罪所用之物，均應依刑
           法第38條第1項第2款之規定諭知沒收，附表二編號5
           、6、7其上偽造之「臺灣省臺甲○察署印」印文各1
           枚，因前揭偽造之3張公文書均業經本院宣告沒收，
           而無依刑法第219條規定重複諭知沒收之必要，併此
           敘明。
據上論斷，應依刑事訴訟法第299條第1項前段，戶籍法第75條第
1項、第2項、刑法第11條前段、第28條、第158條第1項、第210
條、第211條、第212條、第216條、第218條第1項、第339條第1
項、第55條、、第219條、第38條第1項第2款、第51條第5款，刑
法施行法第1條之1，判決如主文。
本案經檢察官李彥霖到庭執行職務
中    華    民    國    98    年    12    月    15    日
                  刑事第十七庭審判長法  官  劉煌基
                                    法  官  葉力旗
                                    法  官  楊雅清
上正本證明與原本無異。
如不服本判決應於收受送達後10日內向本院提出上訴書狀，並應
敘述具體理由；其未敘述上訴理由者，應於上訴期間屆滿後20日
內向本院補提理由書（均須按他造當事人之人數附繕本）「切勿
逕送上級法院」。告訴人或被害人如對於本判決不服者，應具備
理由請求檢察官上訴，其上訴期間之計算係以檢察官收受判決正
本之日期為準。
                                    書記官  吳俊龍
中    華    民    國    98    年    12    月    15    日
附錄本案論罪科刑法條全文：
中華民國刑法第158條
（僭行公務員職權罪）
冒充公務員而行使其職權者，處 3 年以下有期徒刑、拘役或 5
百元以下罰金。
冒充外國公務員而行使其職權者，亦同。
中華民國刑法第210條
（偽造變造私文書罪）
偽造、變造私文書，足以生損害於公眾或他人者，處 5 年以下
有期徒刑。
中華民國刑法第211條
（偽造變造公文書罪）
偽造、變造公文書，足以生損害於公眾或他人者，處 1 年以上
7 年以下有期徒刑。
中華民國刑法第212條
（偽造變造特種文書罪）
偽造、變造護照、旅券、免許證、特許證及關於品行、能力服務
或其他相類之證書、介紹書，足以生損害於公眾或他人者，處1
年以下有期徒刑、拘役或 3 百元以下罰金。
中華民國刑法第218條
（偽造盜用公印或公印文罪）
偽造公印或公印文者，處 5 年以下有期徒刑。
盜用公印或公印文足以生損害於公眾或他人者，亦同。
中華民國刑法第339條
（普通詐欺罪）
意圖為自己或第三人不法之所有，以詐術使人將本人或第三人之
物交付者，處 5 年以下有期徒刑、拘役或科或併科 1 千元以下
罰金。
以前項方法得財產上不法之利益或使第三人得之者，亦同。
前二項之未遂犯罰之。
附表一
┌─┬──────┬──────┬───┬──────┐
│  │  文件名稱  │應沒收之署名│ 數量 │  證據頁數  │
│  │            │、指印      │      │            │
├─┼──────┼──────┼───┼──────┤
│1 │無效本票2紙 │李泰誠      │署名共│影本存放於98│
│  │（票面金額分│            │3枚、 │年度偵字第12│
│  │別為3萬元、 │            │印共5 │024號卷第102│
│  │70萬元）    │            │枚    │頁          │
├─┼──────┼──────┼───┼──────┤
│2 │合運小客車租│李泰誠      │署名1 │影本存放於同│
│  │賃股份有限公│            │枚、指│上卷第103頁 │
│  │司車輛出租約│            │印2枚 │            │
│  │訂契約書    │            │      │            │
└─┴──────┴──────┴───┴──────┘
附表二
┌─┬────────┬─────────┬────────┐
│  │ 應沒收物品名稱 │     數量         │  證據頁數      │
├─┼────────┼─────────┼────────┤
│1 │李泰誠之偽造身分│1張（含其上之內政 │影本存放於98年度│
│  │證              │部之偽造公印文1枚 │偵字第12024號卷 │
│  │                │）                │第101頁         │
├─┼────────┼─────────┼────────┤
│2 │李泰誠之偽造汽車│1張               │影本存放於同上卷│
│  │駕照            │                  │第101頁         │
├─┼────────┼─────────┼────────┤
│3 │臺灣省法務部特別│1張               │影本存放於同上卷│
│  │執行證          │                  │第49頁          │
│  │（單位：監管科  │                  │                │
│  │  姓名：林志彬  │                  │                │
│  │  職稱：書記官）│                  │                │
├─┼────────┼─────────┼────────┤
│4 │臺灣省臺甲○察署│1枚               │蓋印之印文存放於│
│  │印之偽造公印    │                  │同上卷第50頁    │
│  │                │                  │                │
│  │                │                  │                │
├─┼────────┼─────────┼────────┤
│5 │臺北地方法院公證│1張（含其上偽造之 │影本存放於同上卷│
│  │申請書          │臺灣省臺甲○察署印│第55頁          │
│  │                │之印文1枚）       │                │
├─┼────────┼─────────┼────────┤
│6 │臺灣臺北地方法院│同上              │影本存放於同上卷│
│  │檢察署刑事傳票  │                  │第56頁          │
├─┼────────┼─────────┼────────┤
│7 │臺北地方法院地檢│同上              │影本存放於同上卷│
│  │署監管科公文    │                  │第57頁          │
├─┼────────┼─────────┼────────┤
│8 │印泥            │1個               │                │
├─┼────────┼─────────┼────────┤
│9 │行動電話        │4具（含其內SIM卡4 │                │
│  │                │枚）              │                │
└─┴────────┴─────────┴────────┘

司法院資訊處製作；財團法人民間司法改革基金會備份。
